【裁判字號】    95,訴,1351
【裁判日期】    951228
【裁判案由】    贈與稅
【裁判全文】
臺北高等行政法院判決
                                      95年度訴字第1351號
                              .
原      告  聯邦商業銀行股份有限公司
代  表  人  甲○○
訴訟代理人  丙○○
            乙○○
被      告  財政部臺北市國稅局
代  表  人  許虞哲（局長）住同上
訴訟代理人  戊○○
            丁○○
上列當事人間因贈與稅事件，原告不服財政部中華民國95年3 月
10日台財訴字第09400614360 號（案號：第00000000號）訴願決
定，提起行政訴訟。本院判決如下：
    主  文
訴願決定及原處分均撤銷。
被告應作成准予退還陳榮典之遺產管理人陳萱文贈與稅款，並由
原告代位受領之處分。
訴訟費用由被告負擔。
    事  實
一、事實概要：緣贈與人陳榮典為原告之債務人，陳榮典於民國
    （下同）88年7 月22日將名下所有坐落臺北市○○區○○段
    3 小段243 地號、243-1 地號土地及地上房屋（臺北市大安
    區○○○路○ 段103 巷49號2 樓）贈與其子陳炯文，並依法
    申報完納贈與稅新臺幣（下同）549,493 元，且完成所有權
    移轉登記於受贈人陳炯文名下，然贈與人陳榮典之債權人之
    一（萬泰商業銀行），依據民法第244 條第1 項之規定，因
    債務人（即贈與人）所為之無償行為，有害及債權，遂聲請
    法院撤銷之。嗣經臺灣臺北地方法院以90年度重訴字第2007
    號就贈與人所為贈與之債權行為及移轉所有權之物權行為判
    決撤銷，並分別經臺灣高等法院91年度重上字第44號、最高
    法院91年度台上字第2001號判決駁回贈與人陳榮典之上訴並
    確定在案，原告即認為贈與人陳榮典對被告自得申請更正退
    還已納之贈與稅549,493 元，然贈與人陳榮典怠於行使其權
    利，原告遂依據民法第242 條暨最高法院69年台抗字第240
    號判例，當債務人怠於行使其權利時，債權人因保全債權，
    得以自己之名義行使其權利，此項代位權行使之範圍，並不
    以保存行為為限，凡以權利之保存或實行為目的之一切審判
    外之行為，諸如假扣押、假處分、聲請強制執行、實行擔保
    權、催告、提起訴訟等，債權人皆得代位行使。原告乃於94
    年7 月26日據以代位贈與人陳榮典向被告提出退還已納之贈
    與稅款之申請。經被告於94年10月19日以財北國稅審二字第
    0940203914號函復略以：「貴中心代納稅義務人陳榮典君（
    已歿）申請更正退還88年第113863號贈與稅乙案，經查本案
    贈與稅繳納日（88年8 月10日）迄今已逾5 年，尚不符稅捐
    稽徵法第28條：『納稅義務人對於因適用法令錯誤或計算錯
    誤溢繳之稅款，得自繳納之日起5 年內提出具體證明，申請
    退稅；逾期未申請者，不得再行申請。』之規定，所請歉難
    照辦」。原告不服，提起訴願，遭決定駁回，遂提起本件行
    政訴訟。
二、兩造聲明：
  (一)原告聲明：
    1.訴願決定、原處分均撤銷。
    2.被告應作成准予退還陳榮典之遺產管理人陳萱文贈與稅款
    ，並由原告代位受領之處分。
  (二)被告聲明：駁回原告之訴。
三、兩造之爭點：
  (一)原告主張之理由：
    1.按被告駁回原告之理由，係依據稅捐稽徵法第28條規定，
      認本件贈與稅繳納日為88年8 月10日，而迄原告94年7 月
      提出申請之時已逾5 年，因而駁回退稅申請，惟查：
      (1)依司法院釋字第474 號解釋意旨可知，時效制度不僅與
        人民權利義務有重大關係，且其目的在於尊重既存之事
        實狀態，及維持法律秩序之安定，與公益有關，須有法
        律明文依據；但有法律漏洞存在時，應優先類推適用性
        質相近之公法之規定作為法律依據。
      (2)陳榮典將其所有之不動產移轉所有權予他人，業經最高
        法院判決其贈與之法律行為應予撤銷並確定在案，則陳
        榮典係因法院撤銷贈與行為之判決而得申請退還其所繳
        納之贈與稅，而非因適用法令錯誤而錯繳稅款，亦非因
        計算錯誤而溢繳稅款，自不應適用稅捐稽徵法第28條規
        定而自繳納贈與稅之日起計算消滅時效，而應類推適用
        民法第128 條之規定，故本件消滅時效應以陳榮典請求
        權開始發生之日起算，方屬公平。易言之，其退稅請求
        權之時效，應自最高法院判決確定之時即91年12月25日
        起算。
      (3)再者，依財政部91年6 月4 日台財稅字第0910453064號
        令釋意旨，土地原以買賣原因而為之所有權移轉登記，
        經債權人訴請法院民事判決確其買賣關係不存在，應予
        塗銷並已向地政機關辦理塗銷登記，恢復為原所有權人
        名義者，准予免徵土地增值稅，其原已繳納之稅款，應
        予退還。又本件退稅請求權之消滅時效期間係於行政程
        序法施行後發生者，應有行政程序法第131 條第1 項規
        定之適用。是以，本件退稅請求權應自91年12月25日起
        算，原告於94年依法申請，仍於行政程序法第131 條第
        1 項所定之5 年請求權時效期限內，被告以本件罹於時
        效為由駁回申請，即有未洽。
    2.訴願決定雖認本件退稅申請不應適用稅捐稽徵法第28條規
      定，惟另以原告並非贈與人，不得代位申請退還贈與稅，
      應先循民事司法程序確定權利存在為由維持原處分，亦有
      謬誤：
      (1)陳榮典前任訴外人大穎企業股份有限公司（下稱大穎公
        司）之保證人，簽發委任保證契約書，委請原告在貳億
        零捌佰捌拾萬元之範圍內，保證大穎公司所承攬之基隆
        垃圾焚化爐工程履約責任。詎大穎公司於保證期間發生
        營運困難，無法繼續其所承攬之基隆垃圾焚化爐工程，
        經環保署向原告求償，由原告代償壹億捌仟陸佰貳拾萬
        參仟捌佰參拾陸元，雖獲得債務人部分清償，仍積欠壹
        億貳仟零肆拾肆萬零柒佰參拾壹元，屢經原告催討仍未
        清償，已於93年11 月 已奉臺灣臺北地方法院核發93年
        執壬字第35390 號債權憑證在案，故原告行使代位權係
        於債務人遲延責任發生之後，應符合民法第243 條之規
        定。
      (2)原告依民法第242 條規定，有權代位陳榮典申請退還稅
        款，是以，就陳榮典對被告之權利，只要有助於原告債
        權之滿足，除了具有一身專屬性之權利外，皆得代位行
        使，至於被代位之權利性質屬於公法或私法，即非此處
        關注所在（最高法院81年台上字2879號判決參照）。
      (3)另參見改制前行政法院80年6 月份庭長評事聯席會議決
        議、臺中高等行政法院91年訴字第878 號及改制前行政
        法院89年判字第583 號判決要旨，均明白確認債權人可
        代位行使債務人公法上之權利，學說上縱有不同之見解
        ，但均以「可類推適用民法規定」為通說，原告所主張
        代位之權利，固屬陳榮典對國家之贈與稅退還請求權，
        其權利之性質雖屬於公法性質，但該項給付並不具一身
        專屬性，原告主張代位申請並受領即屬合法，訴願決定
        要求原告應另行取得執行名義始能退稅，應無理由。
      (4)被告主張陳榮典已歿，故退稅金額不能僅供清償原告一
        己之債權，而應由陳榮典之遺產管理人受領，並依法定
        程序所為分配予各債權人，故應由遺產管理人向被告提
        起退稅之申請，並提出最高法院64年台上字第2916號判
        例為據。惟查，原告已敘明本件訴之聲明為「被告應給
        付陳榮典之遺產管理人陳萱文．．．，並由原告代位受
        領」，揆諸上開說明，原告已聲明被告應向債務人為給
        付之旨，並表明為代位受領，故與代位權行使效果之法
        理相符，並非請求被告對原告直接為清償，原告請求自
        屬有據。
  (二)被告主張之理由：
    1.查本件係代位申請退還已依法繳納之贈與稅事件，尚非申
      請退還因適用法令錯誤或計算錯誤溢繳之稅款，並非屬稅
      捐稽徵法第28條之適用範圍，應不適用該條關於5 年內申
      請更正之規定，被告雖函復依稅捐稽徵法第28條之規定，
      否准原告退稅之申請，雖有未妥，惟經訴願決定以審其結
      果與原核定並無二致，是被告原處分應予維持。
    2.依財政部92年2 月19日台財稅字第0920451458號令釋意旨
      ，贈與人如有法定撤銷權，於取具法院確定判決並據以塗
      銷移轉登記回復所有權後，自可向被告申請撤回贈與稅申
      報及退稅。惟本件贈與人陳榮典已歿，其遺產管理人亦未
      向被告提起退稅之申請，而係由原告代位陳榮典逕向被告
      提起退稅之申請，前揭函釋係在規範稽徵機關如何准予退
      稅，並未觸及贈與人之債權人可否代位申請退稅之當事人
      適格問題，故原告代陳榮典申請退稅尚無法依前揭函釋准
      予退稅。按最高法院91年台上字第2150號判例略以：「按
      債權人為保全其債權，以自己之名義，代位債務人行始權
      利，所代位行使者，乃債務人之權利，非自己之權利，必
      債務人有該項權利存在，債權人始有代位行使之可言。是
      以在審理此類案件時，須釐清債務人有無該項權利存在」
      ，本件贈與人陳榮典未依法向被告提出退稅申請，被告亦
      未核定退稅，其退稅債權尚未存在，原告自無代位行使權
      利可言。再者，按最高法院64年台上字第2916號判例略以
      ：「債權人代位債務人起訴，求為財產上之給付，因債務
      人之財產為總債權人之共同擔保，故訴求所得應直接屬於
      債務人，即代位起訴之債權人不得以之僅供清償一己之債
      權，如須滿足自己之債權應另經強制執行程序始可，債權
      人雖亦有代受領第三債務人清償之權限，但係指應向債務
      人給付而由債權人代位受領而言，非指債權人直接請求第
      三債務人對自己清償而言，故債權人代位債務人起訴請求
      給付者，須聲明被告（第三債務人）應向債務人為給付之
      旨，並就代位受領為適當之表明，始與代位權行始效果之
      法理相符」，是本件退稅金額不能僅供清償原告一己之債
      權，而應由陳榮典之遺產管理人受領，並依法定程序所為
      分配予各債權人，故應由遺產管理人向被告提起退稅之申
      請，不應由原告代位陳榮典逕向被告提起退稅之申請。又
      本件退稅請求權為公法上之請求權，原告應具備公法上得
      以申請退稅之一定資格。從而，本件原告並非贈與人，自
      不得代位申請退還贈與人陳榮典原已繳納之贈與稅，應先
      循民事司法程序確定其權利存在，於取得民事判決之執行
      名義後，始得據以申請。
    理  由
一、被告代表人原為張盛和，95年8 月28日變更為許虞哲，茲由
    其具狀聲明承受訴訟，核無不合，應予准許。
二、按民法第242 條規定：「債務人怠於行使其權利時，債權人
    因保全債權，得以自己之名義，行使其權利。但專屬於債務
    人本身者，不在此限」；第243 條規定：「前條債權人之權
    利，非於債務人負遲延責任時，不得行使。但專為保存債務
    人權利之行為，不在此限」。查公法上之權利固有多樣，惟
    其性質如不具一身專屬性，非不得允許債權人行使代位權，
    尤其對於稅捐稽徵機關之退稅請求權，其行使之結果為金錢
    之給付，對於同享有金錢債權或得易為金錢債權之債權人而
    言，為保全其債權之獲償，自得依民法第242 條行使代位權
    。又「債務人怠於行使其權利時，債權人因保全債權，得以
    自己名義行使其權利，為民法第242 條前段所明定。此項代
    位權行使之範圍，就同法第243 條但書規定旨趣推之，並不
    以保存行為為限，凡以權利之保存或實行為目的之一切審判
    上或審判外之行為，諸如假扣押、假處分、聲請強制執行、
    實行擔保權、催告、提起訴訟等，債權人皆得代位行使」，
    最高法院69年台抗字第240 號判例意旨參照。再按行政程序
    法第131 條第1 項規定：「公法上之請求權，除法律有特別
    規定外，因五年間不行使而消滅。公法上請求權，因時效完
    成而當然消滅」。另依遺產及贈與稅法第3 條第1 項規定：
    「凡經常居住中華民國境內之中華民國國民，就其在中華民
    國境內或境外之財產為贈與者，應依本法規定，課徵贈與稅
    」；第7 條第1 項前段規定：「贈與稅之納稅義務人為贈與
    人」，準此即知贈與為贈與人繳納贈與稅之原因事實。末按
    「一、土地原以買賣原因而為之所有權移轉登記，經債權人
    訴請法院民事判決確定其買賣關係不存在，應予塗銷並已向
    地政機關辦理塗銷登記，恢復為原所有權人名義者，准依本
    部71年1 月14日台財稅第30316 號函，免徵土地增值稅，其
    原已繳納之稅款，應予退還。二、有關上開退稅請求權消滅
    時效期間之起算點，應自法院民事判決確定之日起算，又退
    稅請求權之消滅時效期間如係於行政程序法施行後發生者，
    應有行政程序法第131 條第1 項規定之適用」，財政部91年
    6 月4 日台財稅字第0910453064號函釋參照。查上開函釋所
    述之事實，乃為繳納土地增值稅之基礎原因關係移轉登記，
    嗣後為法院判決確定應予撤銷並塗銷登記，即屬稽徵機關受
    領稅額之公法上原因嗣後消滅，自屬公法上之不當得利，應
    得類推民法上不當得利之相關規定請求退稅。又公法上之請
    求權時效已為90年1 月1 日施行之行政程序法所第131 條所
    明定，故於90年1 月1 日以後發生之此類公法上不當得利，
    其時效為5 年。上開函釋之意旨合於各該法律之規定，自得
    予以適用。
三、本件事實概要已如前述，有贈與稅申報書、臺灣臺北地方法
    院90年度重訴字第2007號判決及上訴後之歷審判決、原告申
    請書、被告94年10月19日以財北國稅審二字第0940203914號
    函等附於原處分卷可稽，堪予認定。原告不服，循序提起行
    政訴訟，主張：基於本件事實而發生退稅之請求該當公法上
    不當得利之法律關係，而非依稅捐稽徵法第28條規定而為請
    求，故時效應自最高法院判決確定之91年12月25日起算，原
    告為納稅義務人陳榮典之債權人，為保全債權，於94年間代
    位向被告請求退稅，未逾時效，被告否准原告代位請求，自
    有違誤等語。被告則以本件退稅請求權為公法上之請求權，
    原告應具備公法上得以申請退稅之一定資格，惟其並非贈與
    人，自不得代位申請退還贈與人陳榮典原已繳納之贈與稅。
    又本件退稅金額不能僅供清償原告一己之債權，而應由陳榮
    典之遺產管理人受領，並依法定程序分配予各債權人，故應
    由遺產管理人向被告提起退稅之申請，不應由原告代位陳榮
    典逕向被告提起退稅之申請。陳榮典之遺產管理人並未向被
    告提起退稅之申請，被告亦未核定退稅，其退稅債權尚未存
    在，原告自無可以代位行使之權利。又財政部相關函釋並未
    觸及贈與人之債權人可否代位申請退稅之當事人適格問題，
    故被告尚無法准予原告代陳榮典申請退稅云云。
四、查本件贈與人陳榮典於88年7 月22日與其子陳炯文簽訂買賣
    所有權移轉契約書，將名下所有坐落臺北市○○區○○段3
    小段243 地號、243-1 地號土地及地上房屋（臺北市大安區
    ○○○路1 段103 巷49號2 樓）移轉登記予其子陳炯文，於
    申報贈與稅時未主張有支付價款，經被告依遺產及贈與稅法
    第5條 第6 款規定以贈與論課徵贈與稅。嗣經贈與人陳榮典
    之債權人萬泰商業銀行股份有限公司依據民法第244 條第1
    項之規定，以債務人（即贈與人陳榮典）所為之無償行為，
    有害及債權，起訴請求法院撤銷贈與之債權行為及移轉登記
    之物權行為，並請求陳炯文應塗銷該不動產之所有權移轉登
    記，經臺灣臺北地方法院以90年度重訴字第2007號判決該案
    原告勝訴，經陳榮典父子依序上訴結果為臺灣高等法院以91
    年度重上字第44號，及最高法院以91年度台上字第2001號判
    決駁回上訴而於91年10月3 日確定；又上開為贈與標的之土
    地、房屋業已依判決意旨塗銷移轉登記。以上事實，有贈與
    稅繳清證明書、各該判決影本及上開土地房屋之登記謄本附
    於原處分卷可憑。陳榮典原繳納贈與稅，係以贈與上開房地
    予其子為原因，而該基礎原因關係既經最高法院於91年10月
    3 日判決確定應予撤銷並塗銷移轉登記，而該移轉登記已依
    判決主文予以塗銷，自屬繳納稅款之原因嗣後不存在，則被
    告受領該筆贈與稅款即屬公法上不當得利，參照前揭財政部
    91年6 月4 日台財稅字第0910453064號函釋之意旨，受損害
    之陳榮典即非不得請求返還。
五、再查，原告主張其為陳榮典之債權人，對於陳榮典享有120,
    440,731 元之債權未受清償，陳榮典為債務人，已負遲延責
    任之事實，有台灣台北地方法院93年11月23日北院錦93執壬
    字第35390 號債權憑證附於本院卷第51頁可憑，堪予採信。
    此項事實本即為處分機關之被告所得調查認定，無待民事判
    決以資確定，故被告抗辯原告應循司法程序確定其為陳榮典
    之債權人云云，自難成立。又陳榮典業於92年7 月28日死亡
    ，而繼承人皆已拋棄繼承權，嗣經臺灣臺北地方法院以93年
    度財管字第125 號裁定指定陳萱文為陳榮典之遺產管理人，
    此亦有該裁定附於原處分卷可憑。是以，本件基於公法上不
    當得利之退稅請求，自屬遺產之一部分，乃陳榮典生前未向
    被告請求，遺產管理人陳萱文亦未提出申請，此為兩造所不
    爭執。揆諸前開說明，債權人既怠於行使權利，原告為保全
    自己之債權，自得代位遺產管理人提起本件訴訟行使退稅之
    請求權。又陳榮典贈與移轉房地之詐害行為經法院判決撤銷
    並應塗銷移轉登記，係於91年10月3 日確定（原告起訴狀誤
    載為92年12月25日確定），此公法上不當得利請求權自斯時
    起算5 年，故原告於94年7 月26日代位行使，並未逾5 年時
    效期間。原告代位請求被告退還陳榮典所繳納之贈與稅，自
    屬合法有據。被告抗辯原告不具退稅之資格，不得代位向被
    告請求退稅云云，顯無可採。
六、被告又抗辯主張退稅金額不能僅供清償原告一己之債權，而
    應由陳榮典之遺產管理人受領並分配予各債權人，故應由遺
    產管理人向被告提起退稅之申請，不應由原告代位云云。按
    「債權人代位債務人起訴，求為財產上之給付，因債務人之
    財產為總債權人之共同擔保，故訴求所得應直接屬於債務人
    ，即代位起訴之債權人不得以之僅供清償一己之債權，如須
    滿足自己之債權應另經強制執行程序始可，債權人雖亦有代
    受領第三債務人清償之權限，但係指應向債務人給付而由債
    權人代位受領而言，非指債權人直接請求第三債務人對自己
    清償而言，故債權人代位債務人起訴請求給付者，須聲明被
    告（第三債務人）應向債務人為給付之旨，並就代位受領為
    適當之表明，始與代位權行使效果之法理相符」，最高法院
    64年台上字第2916號判例意旨參照。本件原告得代位遺產管
    理人向被告請求退稅，此業經說明於前，惟其僅係代位行使
    ，該債權之歸屬仍屬於陳榮典之遺產，故原告以其訴之聲明
    表明被告應將稅款退還陳榮典之遺產管理人，並由其代位受
    領，此與代位權行使之法律效果相同，非謂被告應逕向原告
    給付，供清償原告一己之債權，被告抗辯稅款項不能僅供清
    償原告之用，乃未解代位權行使之法理，自有誤會而不可採
    。
七、綜上所述，本件原告為陳榮典之債權人，自得代位起訴請求
    被告將本件贈與稅退還陳榮典遺產管理人陳萱文，並由其代
    位受領，以符代位權行使之法理，被告於作成處分時以已逾
    時效，及於訴訟中抗辯原告不得代位及聲明由其代為受領云
    云，因而否准原告之請求，於法未合，應予撤銷。訴願決定
    以原告應先循司法程序確定其為陳榮典之債權人，顯然忽略
    被告機關亦有認定事實之權限，故其維持原處分，亦有未當
    。原告訴請判如其聲明，為有理由，應予准許。
據上論結，本件原告之訴為有理由，爰依行政訴訟法第98條第3
項前段，判決如主文。
中    華    民    國    95    年    12    月   28     日
                         第七庭審判長法  官  李  得  灶
                                     法  官  林  玫  君
                                     法  官  李  玉  卿
上為正本係照原本作成。
如不服本判決，應於送達後20日內，向本院提出上訴狀並表明上
訴理由，如於本判決宣示後送達前提起上訴者，應於判決送達後
20日內補提上訴理由書（須按他造人數附繕本）。
中    華    民    國    95    年    12    月   28     日
                                     書記官  楊  怡  芳


司法院資訊處製作；財團法人民間司法改革基金會備份。
